【裁判字號】    95,台上,1771
【裁判日期】    950811
【裁判案由】    清償債務
【裁判全文】
最高法院民事判決            九十五年度台上字第一七七一號
    上  訴  人  甲○○
    訴訟代理人  陳明輝律師
    被 上訴 人  宏隆砂石股份有限公司
    法定代理人  乙○○
    訴訟代理人  張世興律師
上列當事人間請求清償債務事件，上訴人對於中華民國九十四年
八月三十日台灣高等法院第二審判決（九十四年度重上字第二二
四號），提起上訴，本院判決如下：
    主  文
上訴駁回。
第三審訴訟費用由上訴人負擔。
    理  由
本件上訴人主張：被上訴人前因承租訴外人福晟建材工業股份有
限公司（下稱福晟公司）位於基隆市○○街一七號之預拌混凝土
廠，為擔保租金債務及工廠登記證之返還而簽發面額新台幣（下
同）二千二百萬元之本票，並約定如未履行租金給付義務連續達
二期以上，則該本票視為到期，雙方簽有切結書。茲因被上訴人
事後未能給付租金連續達二期以上，其所簽發之支票均全數退票
，經福晟公司發函終止租約並請求給付所積欠之租金及主張該二
千二百萬元之債權。嗣福晟公司將前揭對於被上訴人之債權轉讓
予伊，並通知被上訴人，伊依據切結書並先行在債權額六百萬元
之範圍內為請求等情，求為命被上訴人給付六百萬元及加付法定
遲延利息之判決。
被上訴人則以：伊向福晟公司所承租之廠房，因福晟公司惡性倒
閉遭債權人查封拍賣，執行法院並於民國九十三年一月間裁定除
去該租賃權，是伊與福晟公司間之租賃關係業已消滅，無待當事
人之意思表示，是伊自九十三年一月起已無給付租金予福晟公司
之義務，自無上訴人所稱未支付九十三年一月至四月租金之違約
情形。復查福晟公司前積欠伊貨款一千二百餘萬元，嗣經福晟公
司以其所有之車輛抵償後，尚積欠五百萬元，又另向伊借款九百
餘萬元，並經執行法院列入分配表進行分配，並為福晟公司所不
爭執。是退萬步言，縱令福晟公司對伊有租金債權，伊亦得就前
揭債權予以相互抵銷。且本件乃福晟公司違約無法提供租賃標的
物供伊使用收益，係伊有權終止租約而非福晟公司，是福晟公司
以伊違約未付租金為由終止租約並不合法，依伊所提之承諾書第
二條第三項、第三條之約定，伊返還工廠登記證之義務尚未發生
，自無違約可言等語，資為抗辯。
原審審理結果，以：查被上訴人簽立予福晟公司之系爭切結書，
既然載明「未履行租金給付義務連續達兩期以上或未經福晟公司
同意而任意移轉工廠登記證者」，則所簽立之二千二百萬元本票
即視同到期，應係被上訴人公司同意於其違反約定時，願給付二
千二百萬元予福晟公司之意。因此，該切結書應係同時關於違約
金之約定。又按「法院除去租賃權之裁定，係消滅法律關係，屬
於形成性質，無待當事人之意思表示，而使租賃關係終止」。查
被上訴人向福晟公司所承租位於基隆市○○街十七號之廠房，因
福晟公司惡性倒閉遭債權人查封拍賣，執行法院並於九十三年一
月間裁定除去被上訴人之租賃權，是被上訴人與福晟公司間之租
賃關係業已消滅，無待當事人之意思表示。準此，被上訴人自九
十三年一月起已無給付租金予福晟公司之義務，自無上訴人所稱
未支付九十三年一月至四月租金之違約情形。次按依被上訴人所
提出執行法院執行命令所示，前揭被上訴人所承租之廠房已於九
十三年二月核發權利移轉證書予拍定人，且命被上訴人自行點交
該廠房予拍定人，是福晟公司自斯時起，已無法提供租賃標的物
供被上訴人繼續使用收益，被上訴人並依該執行命令所示搬遷至
他處，且行使同時履行抗辯權，通知福晟公司拒付當月起之租金
，故被上訴人並無租金未付達二期之違約情形。再查福晟公司前
積欠被上訴人貨款一千二百餘萬元，嗣經福晟公司以其所有之車
輛抵償，尚積欠五百萬元，又有另行借款九百餘萬元，此有被上
訴人陳報予執行法院之債權額計算書可稽，執行法院列入分配表
進行分配，並為福晟公司所不爭執。是退萬步言，縱令福晟公司
對被上訴人有租金債權，被上訴人亦得就前揭債權予以相互抵銷
。況按系爭切結書載明「為擔保租金債務之履行及工廠登記證之
返還，特開立新台幣二千二百萬元之本票作保證，．．」，乃必
系爭工廠登記證之返還義務已發生，被上訴人始須負違約責任。
惟依系爭承諾書第二條第三項、第三條約定，租賃契約終止、解
除或到期，被上訴人公司始須負責將系爭工廠登記證返還予福晟
公司。然福晟公司或因執行法院除去租賃，被上訴人無庸再付租
金或其租金債權業經抵銷而消滅，被上訴人並無未付租金之違約
情形。且本件乃福晟公司違約無法提供租賃標的物供被上訴人使
用收益，係被上訴人有權終止租約而非福晟公司，是福晟公司以
被上訴人違約未付租金為由終止租約，並不合法。是依前揭承諾
書之約定，被上訴人返還工廠登記證之義務尚未發生，自無違約
情事。再者，被上訴人公司因遭福晟公司負責人楊如黃與洪國棟
淘空致資金周轉不靈，發生信用問題，不得已始將工廠登記證暫
時移轉至另一關係企業，即由游象浭之子掛名為負責人之喜殿企
業股份有限公司（下稱喜殿公司），被上訴人公司及各關係企業
之實際負責人均是游象浭，該工廠登記證移轉予喜殿公司，被上
訴人仍可負責將工廠登記證還原歸還予福晟公司，與任意移轉工
廠登記證予第三人致與切結書所載之不能保證返還之情形顯然有
間。末查，福晟公司因惡性倒閉，遭債權人聲請執行，將該廠房
及機器拍賣，並於九十三年二月間由他人拍定所致，基隆市政府
始以該土地、建物及機具設備等所有權業已移轉，無法於該址從
事製造、加工為由，要求撤銷系爭工廠登記證，有該府九十三年
十二月三十日基府建商第0930138551號函附卷可稽，並於九十四
年一月十七日公告註銷，亦有該府同日基府建商貳字第09400018
50A 號函在按。是系爭工廠登記證縱不能返還，係可歸責於福晟
公司之事由所致，與被上訴人無關，被上訴人並無上訴人所指之
違約情形。綜上所述，本件被上訴人並無違約之情事。從而，上
訴人主張被上訴人對該訴外人福晟公司負有二千二百萬元之違約
金債務之責任，福晟公司已將該違約金債權金額轉與伊，伊就其
中六百萬元違約金及其法定遲延利息為請求，即難謂有據，不應
准許云云，為其心證之所由得，爰將第一審所為被上訴人敗訴之
判決予以廢棄，改判駁回上訴人之訴，經核於法並無違誤。上訴
論旨，就原審取捨證據、認定事實之職權行使，指摘原判決違背
法令，求予廢棄，非有理由。
據上論結，本件上訴為無理由。依民事訴訟法第四百八十一條、
第四百四十九條第一項、第七十八條，判決如主文。
中    華    民    國  九十五  年    八    月   十一   日
                      最高法院民事第八庭
                          審判長法官  朱  建  男
                                法官  顏  南  全
                                法官  許  澍  林
                                法官  鄭  傑  夫
                                法官  蘇  清  恭
      本件正本證明與原本無異
                                      書  記  官
中    華    民    國  九十五  年    八    月  二十二  日
                                                      V


司法院資訊處製作；財團法人民間司法改革基金會備份。
